臺灣高等法院民事判決　九十年度上字第八六八號
　　上　 訴　 人　丙○○
　　被　 上訴 人　甲○○
右當事人間塗銷所有權移轉登記事件，上訴人對於中華民國九十年七月十三日臺灣板
橋地方法院九十年度訴字第四一九號第一審判決提起上訴，本院判決如左：
    主        文
原判決廢棄。
被上訴人乙○○與被上訴人甲○○間就坐落嘉義縣大林鎮○○段一五三建號即門牌號
碼嘉義縣大林鎮○○路五八Ｏ號之建物所有權全部於民國八十七年九月二十八日所為
贈與行為應予撤銷，並應塗銷嘉義縣大林地政事務所於民國八十七年十月二十二日收
件登記字號林第三字第一七四Ｏ號所為之所有權移轉登記。
第一、二審訴訟費用由被上訴人負擔。
    事      實
甲、上訴人方面：
一、上訴聲明：如主文所示。
二、陳述：與原判決記載相同者予以引用外，補稱：
  (一)被上訴人甲○○為被上訴人乙○○之父，其無償給予乙○○金錢資助，乃人之常
    情。故被上訴人間實係贈與行為。
  (二)被上訴人間未書立借據，縱有匯款單為證，惟匯款單收款人係被上訴人乙○○之
    妻吳小惠，尚不足證明被上訴人間確有借款之事實。
  (三)被上訴人乙○○雖尚有坐落台北縣土城市○○○路一一一巷七之一號不動產，惟
    其上業已設定抵押權並已查封，有否殘值非無疑。是被上訴人乙○○將系爭房屋
    無償贈與被上訴人甲○○，足致被上訴人乙○○債務履行不能或困難，自屬損害
    於上訴人之債權。
乙、被上訴人方面：
一、聲明：上訴駁回。
二、陳述：與原判決記載相同者予以引用之。
    理      由
一、上訴人起訴主張：被上訴人乙○○於八十四年三月間向伊借款二百萬元，迄今仍
    未清償，其明知已無清償能力，於八十七年九月二十八日將其所有唯一之財產即
    坐落嘉義縣大林鎮○○段一五三建號，門牌號碼嘉義縣大林鎮○○路五八Ｏ號之
    建物所有權全部，以贈與為原因，經嘉義縣大林地政事務所於八十七年十月二十
    二日收件登記字號林第三字第一七四Ｏ號辦理所有權移轉登記予其父即被上訴人
    甲○○，被上訴人間所為無償贈與之行為及本於贈與所為之物權移轉行為，均有
    害於伊之債權，應予撤銷，伊於八十九年十二月十三日始知此事。為此，依民法
    第二百四十四條之法律關係，請求判令(一)被上訴人乙○○與被上訴人甲○○間就
    坐落嘉義縣大林鎮○○段一五三建號即門牌號碼嘉義縣大林鎮○○路五八Ｏ號之
    建物所有權全部於八十七年九月二十八日所為贈與行為應予撤銷，並應塗銷嘉義
    縣大林地政事務所於八十七年十月二十二日收件登記字號林第三字第一七四Ｏ號
    所為之所有權移轉登記等語。被上訴人則以：系爭房屋係由甲○○出資興建並登
    記於乙○○名下。自八十三、八十四年間起甲○○陸續以匯款或乙○○直接回家
    拿錢之方式借款予乙○○，共計約一千萬元，嗣因乙○○債權人太多，甲○○要
    求將系爭房屋登記回去等語，資為抗辯。
二、上訴人主張被上訴人乙○○於八十四年三月間向伊借款二百萬元，及被上訴人乙
    ○○於八十七年九月二十八日將坐落嘉義縣大林鎮○○段一五三建號，門牌號碼
    嘉義縣大林鎮○○路五八Ｏ號之建物所有權全部，以贈與為原因，經嘉義縣大林
    地政事務所於八十七年十月二十二日收件登記字號林第三字第一七四Ｏ號辦理所
　　有權移轉登記予其父即被上訴人甲○○之事實，業據上訴人提出被上訴人乙○○
　　簽發之本票、支票、建築改良物登記簿謄本（見原審卷第十一－十四頁）為證，
　　且為被上訴人所不爭執，堪信為真實。
三、按債務人所為之無償行為，有害及債權者，債權人得聲請法院撤銷之，民法第二
    百四十四條第一項定有明文。次按債權人之債權，因債務人之行為致有履行不能
    或困難之情形者，即應認為有損害於債權人之權利，並不以債務人因其行為致陷
    於無資力為限（最高法院四十五年台上字第一三一六號判例參照）。經查被上訴
    人乙○○與被上訴人甲○○間就系爭建物所有權全部於八十七年九月二十八日所
    為之所有權移轉登記，登記原因為「贈與」，並非「買賣」或「借貸」，有建築
    改良登記簿謄本附卷可稽（見原審卷第十頁），則被上訴人乙○○顯係以贈與為
    原因而將系爭房屋移轉登記予被上訴人甲○○，堪以認定。既為贈與，自屬無償
    行為，揆諸上揭判例，上訴人請求撤銷被上訴人間就系爭房地之贈與行為，並塗
    銷被上訴人就系爭房地之所有權移轉登記，自屬有據。次查被上訴人乙○○雖尚
　　有坐落台北縣土城市○○○段石壁寮小段一四六之三０地號應有部分十萬分之一
　　０六五暨地上建物門牌台北縣土城市○○○路一一一巷七之一號面積四一．二一
　　平方公尺不動產，惟其上業以設定抵押權，並已被查封，有卷附建物及土地登記
　　簿謄本可稽（見原審卷第七三－七六頁），已無其他財產，是被上訴人乙○○將
　　系爭房屋無償贈與被上訴人甲○○，足致被上訴人乙○○履行不能或困難，自屬
　　客觀上有害及上訴人之債權。復查本件被上訴人主張：系爭房屋係由被上訴人甲
　　○○出資興建而登記於乙○○名下云云，惟未舉證以實其說，自不足採。被上訴
　　人另主張：被上訴人乙○○向被上訴人甲○○借款約一千萬元未還，故將系爭房
　　屋所有權移轉登記予被上訴人甲○○，以抵償其所積欠被上訴人甲○○之債務云
　　云，固據提出匯款單四紙金額計五百九十五萬元為證（見原審卷第二九－三二頁
　　）。果如被上訴人間有借貸關係，何以雙方並未書立借據或其他證明文件，又縱
　　有上開匯款單為憑，惟核閱匯款單收款人係被上訴人乙○○之妻吳小惠，而非乙
　　○○本人，參以被上訴人間為父子關係，被上訴人甲○○無償給予被上訴人乙○
　　○金錢資助，乃人之常情，足見前開匯款單尚不足證明被上訴人間確實有借貸關
　　係存在。被上訴人上開主張，亦不足採。
四、綜上所述，上訴人依民法第二百四十四條之規定，訴請撤銷被上訴人間就系爭房
　　屋之贈與行為，並塗銷被上訴人間就系爭房屋之所有權移轉登記，應予准許。原
　　審未察，遽為被上訴人勝訴之判決，自有未洽。上訴意旨指摘原判決不當，求予
　　廢棄改判，為有理由，自應由本院將原判決廢棄，改判如主文第二項所示。
五、據上論結，本件上訴為有理由，爰判決如主文。
中　　　華　　　民　　　國　　九十一　　年　　　一　　　月　　二十九　　日
　　　　　　　　　　　　      臺灣高等法院民事第十庭
　　　　　　　　　　　　　　　　　審判長法　官　林　敬　修
                             　　　     法　官  黃　騰　耀
　　　　　　　　　　　　　　　　　　　　法　官  劉　勝　吉
右正本係照原本作成。
如不服本判決，應於收受送達後二十日內向本院提出上訴書狀，其未表明上訴理由者
，應於提出上訴後二十日內向本院補提理由書狀（均須按他造當事人之人數附繕本）
上訴時應提出委任律師或具有律師資格之人之委任狀；委任有律師資格者，另應附具
律師及格證書及釋明委任人與受任人有民事訴訟法第四百六十六條之一第一項但書或
第二項（詳附註）所定關係之釋明文書影本。
中　　　華　　　民　　　國　　九十一　　年　　　一　　　月　　三十一　　日
　　　　　　　　　　　　　　　　　　　　書記官  李　翠　齡
附註：
民事訴訟法第四百六十六條之一（第一項、第二項）：
對於第二審判決上訴，上訴人應委任律師為訴訟代理人。但上訴人或其法定代理人具
有律師資格者，不在此限。
上訴人之配偶、三親等內之血親、二親等內之姻親，或上訴人為法人、中央或地方機
關時，其所屬專任人員具有律師資格並經法院認為適當者，亦得為第三審訴訟代理人
。
